【裁判字號】    93,重上更(三),190
【裁判日期】    950913
【裁判案由】    殺人未遂等
【裁判全文】
臺灣高等法院刑事判決           93年度重上更(三)字第190號
上  訴  人
即  被  告  丙○○
                    現另案於臺灣泰源技能訓練所執行
指定辯護人  本院公設辯護人癸○○
上列上訴人因殺人未遂等案件，不服臺灣板橋地方法院87年度訴
字第2023號，中華民國88年6 月7 日第一審判決（起訴案號：臺
灣板橋地方法院檢察署87年度偵字第22374 號），提起上訴，經
判決後，由最高法院第3 次發回更審，本院判決如下：
    主  文
原判決撤銷。
丙○○連續殺人未遂，累犯，處有期徒刑捌年陸月，褫奪公權肆
年。
    事  實
一、丙○○前於民國八十年間，因犯殺人未遂罪，經本院判處有
    期徒刑五年二月，嗣經上訴駁回確定，經付執行，八十三年
    一月二十六日縮刑假釋出監，八十五年四月三日假釋期間屆
    滿未經撤銷，視為執行完畢。八十六年間，復因違反槍砲彈
    藥刀械管制條例案件，經臺灣臺北地方法院判處有期徒刑三
    月確定，八十六年十二月十六日執行完畢。
二、丙○○猶不知悛悔，緣於八十年二月四日與其前妻甲○○離
    婚後，因感情糾葛及與其妻舅石雄飛財務糾紛解決未果，懷
    恨在心，而有前開殺人未遂案件，致遭判刑，其因此對其前
    妻甲○○仍心存怨懟，且又與女友辛○○分手，而亦有感情
    糾葛，對辛○○亦有所不滿，復加以情緒低落，竟萌生在甲○○、辛○○住居處附近之現供人使用之住宅建物騎樓下進
    行縱火之意念，且其對於以將停放於現供人使用住宅騎樓下
    之機車之輸油管切斷或拉斷，使汽油漏出再點燃汽油之縱火
    方式，因該等機車停放之位置係在現供人居住之住宅建物騎
    樓處，其旁又有停有多輛機車，汽油復屬易燃且極易延燒之
    物質，一旦施以該類縱火行為，可能會因撲滅不及，致大火
    延燒至該騎樓處所在之現供人使用之住宅，造成住宅燒燬及
    內中居民不及逃出而遭大火燒死或為濃煙嗆死之結果，主觀
    上有所預見及認識，其仍不顧此一可能之後果，基於縱使其
    以上開方式縱火會使該等騎樓所在之住宅建物燒燬並造成住
    宅內居民死亡之結果，亦不違背其本意之放火燒燬現供人使
    用之住宅及殺人之不確定概括犯意，先後為後述之縱火犯行
    ：
    (一)於八十七年十月七日凌晨一時四十分許（起訴書誤載為二
      時許），丙○○基於上述放火燒燬現供人使用之住宅及殺
      人之不確定故意，駕駛其所有之車號ＧＧＤ－二二六號山
      葉紅色重型機車，前往其前妻甲○○及其家人當時居住之
      臺北縣板橋市○○路○段四一六巷二七號四樓（該門牌原
      為同路段四一六巷二七之三號，現則已整編為同路段四一
      二巷三三號四樓）左近之同巷四七弄四二號前騎樓處，以
      美工刀一支將停放於上址騎樓下之機車其中一部之輸油管
      切斷後，使汽油漏出，再以打火機點火引燃衛生紙團，丟
      至汽油漏出處之方式縱火，經火勢延燒，燒燬停放於臺北
      縣板橋市○○路○段四一六巷四七弄四二號騎樓前與同市
      ○○街一０三號前騎樓處，各屬丁○○所有之車號ＩＵ－
      七三一三號自用小客車及車號ＦＢＨ－００五號機車、屬
      劉惠禎所有之車號ＲＪＣ－八九八號機車、屬己○○所有
      之車號ＱＴＧ－八五五號機車、屬水雪芬所有之車號ＤＥ
      Ｄ－二一一號機車、屬午○○所有之車號ＨＰＺ－九三三
      號機車、屬黃界石所有而由午○○管領使用之車號ＦＧＺ
      －四三二號機車、屬庚○○所有之車號ＦＰＤ－九五一號
      機車、屬姜雅婷所有之車號ＴＹＫ－八七二號及車號ＱＴ
      Ｇ－八五五號機車、屬寅○○所有之車號ＱＫＣ－四０六
      號及車號ＧＦＣ－五七六號機車、屬子○○所有之二台腳
      踏車，同時該四二號樓梯間亦遭波及，上開二住宅建物外
      牆壁被燻黑，隨後為住戶發覺同時救火並報警，幸經消防
      人員及時趕至，撲滅火勢，始未發生人員死傷及住宅燒燬
      之結果，而未遂。丙○○於縱火後駕駛上開車號ＧＧＤ－
      二二六號山葉紅色機車逃離現場時，適為執行守望相助之
      戊○○查覺追趕未獲。
    (二)嗣於七日當日凌晨二時十六分許之前數分鐘（起訴書誤為
      三時許），丙○○復承前放火燒燬現供人使用之住宅及殺
      人之同一不確定概括犯意，駕駛上開山葉紅色機車至辛○○當時住所地：臺北縣三重力行路一段六五號五樓附近之
      同市○○街二四八巷十號前，以將停放在該處騎樓下機車
      之其中一部之輸油管加以拉斷，使內中汽油漏出後，再以
      打火機引燃衛生紙團，丟至汽油漏出處之方式縱火，經火
      勢延燒，燒燬停放於臺北縣三重市○○街二四八巷十號及
      十二號騎樓處之屬乙○○所有之車號ＦＥＷ－四二三號機
      車、屬乙○○之妹所有之車號ＴＹＳ－一七０號機車、屬
      蔣煥裕所有由賴宗弘管領使用之車號ＬＰＤ－六七七號機
      車、屬壬○○所有之車號ＱＨＺ－三一一號機車、屬蔡陳
      好味所有之車號ＤＭＩ－八七三號機車、屬盛泰電業股份
      有限公司所有之車號ＧＡＴ－七二五號機車、屬黃連福所
      有之車號ＧＤＺ－七七三號機車、屬黃慧如所有之車號Ｇ
      ＬＡ－五八六號機車、屬酉○○所有之車號ＡＡＤ－一０
      二號機車、屬謝長興所有之車號ＦＮＹ－二三一號機車、
      屬丑○○所有之車號ＦＹ－七一一九號小貨車，火勢並由
      該處住宅共同樓梯間由外往內處延燒，十號建物二樓陽台
      處被波及，十二號建物之遮雨棚半毀，經附近住戶發覺同
      時救火並報警，幸經消防人員及時趕至，撲滅火勢，始未
      發生人員死傷及住宅燒燬之結果，而未遂。
三、嗣經警於八十七年十月九日二十時五十分許，在桃園縣龜山
    鄉楓樹坑楓樹村十八號前查獲丙○○，並扣得屬丙○○所有
    非供本案犯罪所用之美工刀一支、打火機五支及裝汽油之空
    瓶一瓶。
四、案經被害人丁○○、庚○○、午○○、姜雅婷、子○○、己○○及寅○○（其中起訴書所載水辰○○並非車號ＤＥＤ－
    二一一號機車之所有人，而係水雪芬所有，水雪芬未提告訴
    ）訴由臺北縣警察局海山分局報由臺灣板橋地方法院檢察署
    檢察官偵查起訴。
    理  由
壹、認定犯罪事實所憑之證據及理由：
一、相關供述證據證據能力之說明：
    (一)按現行刑事訴訟法第一百五十九條第一項：「被告以外之
      人於審判外之言詞或書面陳述，除法律有規定者外，不得
      作為證據」、同法第一百五十九條之一第二項、第一百五
      十九條之二、第一百五十九之三之有關傳聞法則之規定，
      係於九十二年二月六日始經修正公布，同年九月一日施行
      ，依同年二月六日公布施行之刑事訴訟法施行法第七條之
      三規定：「中華民國九十二年一月十四日修正通過之刑事
      訴訟法施行前，已繫屬於各級法院之案件，其以後之訴訟
      程序，應依修正刑事訴訟法終結之。但修正刑事訴訟法施
      行前已依法定程序進行之訴訟程序，其效力不受影響」。
      經查：本案係於八十七年十一月二十三日經檢察官起訴繫
      屬於原審法院，並於九十年二月二日經本院更(一)審為判決
      ，此有原審法院收文章蓋於臺灣板橋地方法院檢察署八十
      七年十一月二十三日板檢金正八七偵字第二二三七四號送
      審函及本院八十九年度上更(一)字第四四五號判決在卷可稽
      （見原審卷(一)第一頁、本院更(一)卷第一二九頁以下），依
      前開法條規定，對於提起上訴之案件，於修正刑事訴訟法
      施行前，原審及本院於上開更審（含）以前歷次審理就可
      得為證據之證據，已依法定程序調查者，其效力不受影響
      。證人即被害人丁○○、劉惠禎、己○○、水雪芬、午○○、庚○○、姜雅婷、寅○○、子○○、乙○○、賴宗弘
      、壬○○、蔡陳好味、酉○○、丑○○、證人卯○○（被
      害人黃連福之女、黃慧如之妹）於警詢中所為證述，證人
      即目擊證人戊○○於警詢中所為之證述及於偵查、本院八
      十八年度上訴字第三五一八號案件（下簡稱：本院上訴審
      ）具結所為之證述，證人即警員何孟忠、吳東原、巳○○
      先後於原審及本院上訴審所為之具結證述，以及臺北縣消
      防局八十八年四月七日八八北縣消調字第０三一一八號函
      檢送之火災原因調查報告書、受理災害登記簿影本，業經
      分別於上揭刑事訴訟法修正條文施行前之八十九年一月二
      十五日、九十年一月十二日之本院上訴審及第一次更審之
      審判期日，經法院依刑事訴訟法第一百六十五條第一項及
      當時有效之修正前同法第一百七十三條第一項規定之法定
      程序，提示筆錄並告以要旨，同時詢問被告之意見，以踐
      行調查證據程序，就被告有爭執之證人戊○○、何孟忠、
      吳東原、巳○○證言部分，該等證人亦經原審或本院上訴
      審先後傳訊，證人戊○○更經本院本案審理時再次傳訊，
      被告及其辯護人亦先後對該等證人行使詰問權（含給予詰
      問之機會），揆諸前揭說明，上揭證人於警詢、偵查、原
      審及本院上訴審供證之證據能力，尚不受新修正刑事訴訟
      法第一百五十九條第一項等規定之影響（以上參考最高法
      院九十四年度臺上字第五六八四號、九十五年度臺上字第
      九五二號、九十五年度臺上字第一四四六號判決意旨）。
    (二)被告於警詢及偵查中自白之證據能力：
      (1)被告於警詢及偵查中所為之相關供述：
        依八十七年十月九日二十二時三十分許警詢筆錄之記
          載，被告於該次警詢中供稱：八十七年十月七日凌晨
          二時許，我在板橋市○○路○段四一六巷四七弄四二
          號前縱火燒毀機車，我以美工刀將停放於該處機車其
          中一部輸油管切斷，使汽油漏出，再以衛生紙揉成一
          團，用打火機點燃，丟至漏油機車使著火燃燒；後隨
          即轉至三重市○○街二四八巷十號前又縱火燒毀停放
          於該處機車，我將停放於該處機車其中一部輸油管扯
          下使其漏油，以衛生紙揉成一團，用打火機點燃，丟
          至漏油機車使其延燒；我當時縱火時皆穿著警方在我
          攜帶帆布袋內取出之黑底花襯衫、藍色長褲，當時騎
          乘ＧＧＤ－二二六號紅色山葉重機車，頭戴黑色安全
          帽；我縱火是因為我離婚前妻居住中山路二段四一六
          巷，因我跟她有些不愉快的事情，我想藉由縱火警告
          她；在三重縱火是因現任女朋友跟我分手後，一時情
          緒控制不住，因此到她居住附近洩恨等語（見偵查卷
          第六頁背面至第八頁）。
        被告於八十七年十月十日七時許之警詢中供稱：我因
          懷恨我前妻甲○○（住板市○○路○段四一六巷二七
          號四樓）檢舉我涉嫌於八十年公共危險及殺人未遂等
          罪，害我入監，故在她家附近縱火等語（見偵查卷第
          九頁）。
        被告於八十七年十月十日檢察官偵訊時供稱：有到上
          述二地點放火，原因是感情及婚姻問題心情不好；方
          法是將機車輸油管剪斷或拉下來，以衛生紙點燃後，
          再丟到汽油上，使機車燃燒，再延燒至汽車及房屋、
          其他物品；無放火殺人犯意等語（見偵查卷第六八頁
          背面至第六九頁）。
        被告於八十七年十月二十二日檢察官偵訊時供稱：「
          （放火燒的機車均是擺在樓下騎樓間）是的，房子裡
          一般都會住人，（發生火災是否有可能發生死亡危險
          性？）有可能」等語（見偵查卷第七四頁背面至第七
          五頁）
        被告於八十七年十一月十日檢察官偵訊時供稱：「我
          原和我女朋友一起同居，結果她另交新歡。˙˙˙八
          十七年十月七日縱火二次，先將機車油管拉開，以衛
          生紙點火丟進去。最後一次是以美工刀割斷油管。皆
          是騎ＧＧＤ－二二六號紅色機車去的」等語（見偵查
          卷第八五頁背面）。
        另被告於八十七年十月二十二日經檢察官聲請羈押，
          於原法院羈押庭訊時，亦供承有為縱火犯行，且供稱
          ：縱火係因感情的事等語（見八十七年度聲羈字第七
          六六號卷第三頁背面）。
      (2)嗣於原審及本院歷次審理時，被告對其於警詢及偵查中
        自白之任意性為爭執，辯稱：於警詢時所為之供述係因
        遭警刑求，警員恐嚇說若不承認要拖下車打死我（原稱
        ：警員稱要拿槍打死我），我才會承認，且警詢筆錄是
        警員先寫好，再拿錄音機來，由警員問，我照著筆錄回
        答並錄音，在偵查時承認，是因怕遭借提才繼續承認云
        云（後稱：檢察官說你警察局承認就承認，若不承認就
        要叫警察來借提云云）。經查：被告既為警逮捕，被告
        於警詢中已在公力監督之範圍內，且證人戊○○於本院
        上訴審結證稱：被告在派出所接受警方訊問時我有在場
        ，但沒有在聽，因他在旁邊，問話時有好幾個警察，因
        有被害人，問話都各問各的等語（見本院上訴卷第九六
        頁背面至第九七頁），顯見被告之警詢係在眾人在場之
        情形下為之，任何人包括被告在內應皆知警員斷不可能
        在如此警詢之狀況下開槍打死被告，警員如真要脅迫被
        告，焉會以開槍打死被告如此不可能實現之語脅迫被告
        ，被告於原審及本院上訴審所稱：警詢中警員說若不承
        認要拿槍打死我云云（見原審卷(一)第五八頁、本院上訴
        卷第五四頁背面），已難採信。而本案承辦警員並未對
        被告有為恐嚇、脅迫、毆打或其他刑求逼供之行為，僅
        係口氣較嚴厲而已等情，亦據證人即製作被告上揭二次
        警詢筆錄及查獲被告之警員何孟忠、吳東原、巳○○於
        原審及本院上訴審先後到庭結證明確（見原審卷(一)第八
        七頁背面至第九０頁、本院上訴卷第一０八頁至第一一
        ０頁）。證人何孟忠於原審經檢察官及被告辯護人詰問
        時並結證稱：製作筆錄時沒有恐嚇、毆打被告，其他同
        仁也在，我們主要是依據機車車號查緝到被告，筆錄內
        容皆是被告主動陳述縱火過程，警方未誤導，我們有用
        嚴厲的口氣突破被告心防，但還不致於恐嚇被告說要槍
        殺他等語；證人吳東原亦證稱：製作筆錄時沒有實施強
        暴脅迫，縱火案發生後我才調到局裡，我根本不知被告
        有女友、前妻，筆錄內容是被告自己陳述，被告前妻名
        字是被告自己說的，我並沒有問被告等語；證人巳○○
        於原審經檢察官及被告辯護詰問時亦證稱：我們依據錄
        影帶及機車車號來判定嫌犯為何人，被告一開始沒有承
        認，我們突破心防，言詞比較嚴厲要他坦承犯行，我們
        將火災被害人遭遇及提起被告前妻、女友三件事情來突
        破心防，偵查中沒有借提被告等語。而被告於本院更(二)
        審審理時亦供承：警察詢問筆錄時並沒有打我等語（見
        本院更(二)審卷第一九三頁），是被告於本院上訴審時所
        稱：在警詢被刑求、被打云云（見本院上訴卷第五四頁
        ），顯屬虛妄。再者，若被告係於警詢時遭警脅迫以致
        供承本件放火行為，何以其於檢察官偵查期間始終未向
        檢察官表示係因遭警脅迫之不當取供方式以致承認之情
        ，並於八十七年十月十日自檢察官初訊時起至檢察官於
        八十七年十一月十日偵查中最後一次訊問之期間內，在
        未有任何警員借提之情形下，猶始終向檢察官坦承有為
        本案縱火犯行，甚且於檢察官於八十七年十月二十二日
        聲請法院裁定羈押（被告於八十七年十月十日移送檢察
        官偵查時，檢察官係聲請法院裁定觀察勒戒），在法院
        羈押庭訊時，仍承認有縱火犯行，且供稱：縱火係因感
        情之事等語（見偵查卷第六九頁背面、第七０頁，上開
        聲羈卷第三頁背面），核與其於警詢及偵查中所為其本
        案縱火動機之供述相一致，被告復於偵查中與證人戊○○當庭對質時，坦承有為本件縱火犯行（見偵查卷第八
        五頁）。另被告於八十七年十月十日送入臺灣臺北看守
        所健康檢查時，其背部及手、腳等處有擦傷，固有臺灣
        臺北看守所八十七年十二月二十一日北所傑衛字第六六
        ０四號函及該函所附被告入所驗傷紀錄表一份在卷足稽
        （見原審卷(一)第四０頁至第四一頁），惟被告亦承認此
        等擦傷係因遭警員追捕時所受之擦傷，而非因於接受警
        員詢問時有何刑求所致（見本院上訴卷第一四四頁背面
        、本院更(二)卷第一九三頁）。再被告原雖辯稱：在檢察
        官偵查中承認縱火係因警察於移送檢察署時有對我說如
        在檢察官處不承認，要借提我出去，我害怕才坦承犯行
        云云（見原審卷第五八頁、本院上訴卷第五四頁正面、
        本院更(二)卷第一四六頁），惟於本案移送檢察官偵查以
        後，警方始終未曾有何借提之動作，且檢察官於偵查初
        訊後仍有再訊問被告，被告於事隔十餘日及一個月後之
        後二次偵訊中仍承認有縱火犯行，並於距警詢已有十餘
        日之原法院羈押庭訊時亦承認有縱火犯行，其所謂：在
        檢察官偵查中承認縱火係因警察說如於檢察官處不承認
        要借提云云，亦難採信，復參以其於本院本案審理時又
        變異前詞，供稱：偵查中是檢察官說你警察局承認就承
        認，若不承認就要叫警察來借提云云（見本院本案卷第
        二九五頁背面），改稱：係檢察官稱要警察來借提云云
        ，益見其所辯之情虛。是足認被告所辯於警詢中有遭警
        察毆打或脅迫始於警詢及偵查中承認云云，要屬虛構之
        詞，殊無足採。
      (3)被告嗣於原審中雖又辯稱：警詢筆錄是警察先作好，再
        叫我照唸云云。惟按刑事訴訟法第一百條之二雖有準用
        同法第一百條之一第一項之規定，即司法警察詢問犯罪
        嫌疑人，除有急迫情況且經記明筆錄者外，應全程連續
        錄音；必要時，並應全程連續錄影。然考其立法目的，
        在於建立詢問筆錄之公信力，並擔保詢問程序之合法正
        當，亦即在於擔保犯罪嫌疑人對於詢問之陳述係出於自
        由意思及筆錄所載內容與其陳述相符。故司法警察詢問
        犯罪嫌疑人如違背上開規定，其所取得之供述筆錄，究
        竟有無證據能力，即應審酌司法警察違背該法定程序之
        主觀意圖、客觀情節、侵害犯罪嫌疑人權益之輕重、對
        犯罪嫌疑人在訴訟上防禦不利益之程度，以及該犯罪所
        生之危害，暨禁止使用該證據對於抑制違法蒐證之效果
        ，及司法警察（官）如依法定程序有無發現該證據之必
        然性等情形，本於人權保障與社會安全之均衡維護精神
        ，依比例原則，具體認定之。但如犯罪嫌疑人之陳述倘
        屬自白，同法第一百五十六條第一項已特別規定「被告
        之自白，非出於強暴、脅迫、利誘、詐欺、違法羈押或
        其他不正之方法，且與事實相符者，得為證據」，則被
        告在警詢之自白如係出於自由意思而非不正之方法，且
        其自白之陳述與事實相符，縱令司法警察對其詢問時未
        經全程連續錄音或錄影（含先作完筆錄，再由被告照唸
        之情形），致詢問程序不無瑕疵，仍難謂其於警詢自白
        之筆錄無證據能力（最高法院九十二年度臺上字第六一
        一九號、九十四年度臺上字第四八八九號判決意旨參照
        ）。經查：經原審勘驗被告警詢之錄音帶，雖明顯可聽
        出被告係以依警詢筆錄之記載一字不漏之方式朗讀，而
        本院前審為求慎重，再次當庭播放被告警詢筆錄之錄音
        帶內容，發現其內容與警詢筆錄所載內容確相符無誤，
        有各該勘驗筆錄在卷可參（見原審卷(一)第一一七頁及本
        院上訴卷第一一０頁），證人何孟忠於本院前審調查時
        亦證稱：被告係由我詢問並製作警詢筆錄，經被告看過
        認為無誤，再由另一位同事巳○○依照我製作之筆錄與
        被告作錄音等語（見本院上訴卷第一０九頁背面、第一
        一０頁正面），是警員何孟忠於製作被告警詢筆錄時固
        未依上揭規定踐行全程連續錄音之法定程序，惟被告於
        原審及本院歷審所為之於警詢中遭警員刑求或脅迫之抗
        辯，應屬虛妄，不能採信，業見前述，已足認被告於警
        詢中並無任何受到強暴、脅迫、利誘或刑求等不正取供
        之情事存在。復佐以：被告於警詢之錄音雖係按照已完
        成之警詢筆錄內容唸，但被告之警詢筆錄於製作完成後
        ，均經被告親閱、簽名（有筆錄在卷可查），且本件承
        辦警員雖於詢問被告時，因作業疏失致未全程連續錄音
        ，然警員事後補請被告依其自己先前之自白內容覆述錄
        音時，被告並未拒絕，而仍以自己之意思配合為錄音，
        此見上揭勘驗筆錄自明，且被告警詢筆錄記載之內容、
        細節頗為深入，並有記載被告供稱如何縱火之方法及動
        機，此均顯非未身歷其境之警員所可教導者或可憑空杜
        撰而要求被告照唸者。更何況，被告於檢察官偵查及原
        法院羈押庭訊時亦多次承認有為本案放火犯行，凡此，
        均足以擔保上開警詢筆錄詢問程序無以不正方法取供之
        情事存在，並擔保被告於警詢中對於詢問之陳述係出於
        自由意思及筆錄所載內容與其陳述相符，足認上揭警詢
        筆錄確係警員依被告基於自己之自由意思之供述而為記
        載。再參以被告於警員詢問後補請被告依先前自白內容
        覆述錄音時，被告未拒絕而仍以自己之意思配合為錄音
        ，亦見該筆錄未全程連續錄音對被告權益之侵害尚屬輕
        微，本於人權保障與社會安全之均衡維護精神，揆諸前
        揭說明，應認被告上揭警詢筆錄有證據能力，並未違比
        例原則。
      (4)綜上，被告於警詢、偵查及原法院羈押庭訊時所為之上
        揭自白，應係其基於自己之自由意思而為之供述，並無
        任何不正方法取供之情事存在，其該等自白，應有證據
        能力，且在有可信之補強證據存在之情形下，應有相當
        之證據證明力。
二、訊據上訴人即被告丙○○矢口否認有前揭放火、殺人未遂犯
    行，辯稱：八十七年十月六日晚間至翌日凌晨間，我都在臺
    北縣樹林鎮游進結經營之小吃店飲酒，並未至板橋市縱火，
    我與甲○○離婚後迄事發時之七年間並無聯絡，實並無因懷
    恨而放火可能；證人戊○○只有國小學歷，是否認識英文，
    有疑問，其在本人要求下，拒絕說出英文二十六個字母，其
    所為看到我機車車號之證言不能採信；證人辛○○染上毒癮
    與我朋友叫小路之人在一起，被我撞見，才會為不利於我的
    證言；本案現場既有監視錄影，警方即應提供，才能證明事
    實云云。
三、經查：
    (一)前揭被告先後二次縱火之基本事實，業據被告於警詢、偵
      查、原法院羈押庭訊時供承不諱，其先後承認之供述業見
      前述，而就事實欄二所示之停放於臺北縣板橋市○○路○
      段四一六巷四七弄四二號騎樓與毗鄰之同市○○街一０三
      號騎樓處之前述機車、自用小客車及腳踏車，暨停放於臺
      北縣三重市○○街二四八巷十號及十二號前之前開機車，
      確有於前揭時地遭人縱火燒燬，該四二號之樓梯間亦遭波
      及，住宅建物大樓外牆遭火燻黑等事實，亦據證人即被害
      人丁○○、庚○○、午○○、姜雅婷、子○○、己○○、
      寅○○、劉惠禎、水雪芬、未○○、丑○○、乙○○、壬○○、蔡陳好味、酉○○及證人卯○○（被害人黃連福之
      女、黃慧如之妹）、黃政建（被害人午○○之夫）分別於
      警詢及本院更(二)審證述在卷（相關頁數見本院九十五年八
      月三十一日審判筆錄所載，茲不贅引），復有偵查卷附之
      現場照片十五幀、原審卷附之臺北縣消防局八十八年四月
      七日八八北縣消調字第０三一一八號函檢送之臺北縣消防
      局第一大隊民生分隊火災原因調查報告書、臺北縣消防局
      第三大隊三重分隊火災原因報告書（含各遭燒燬機車、小
      客車、自行車位置之現場圖、筆錄）、受理災害登記簿影
      本及照片十六幀足證（見偵查卷第四五頁至第四九頁、原
      審卷(一)第一六六頁至第二一五頁）。其中經至現場參與滅
      火及鑑識之人員製作之上開報告書並略稱：就板橋市○○
      路○段四一六巷四七弄四二號騎樓與光復街一０三號騎樓
      部分，起火原因經排除危險物引（自）燃、電氣、遺留火
      種等因素後研判，本案起火原因以人為因素引燃之可能性
      較大，經依現場勘查狀況及其火流方向皆以中山路二段四
      一六巷四七弄四二號前機車為起火點向四周及其他處所延
      燒，消防人員到達現場時，火勢由騎樓機車停放處迅速燃
      燒，火舌已向兩側及樓梯間竄燒，且冒出黑色濃煙，無爆
      炸聲響，但有塑膠燃燒之臭味，燃燒面積約三十平方公尺
      ，消防人員接獲報案係七日當日一時四十七分許，到達現
      場時間為當日凌晨一時五十一分許，於同日二時十四分許
      控制火勢，二時二十二分許撲滅火勢；就臺北縣三重市○○街二四八巷十號、十二號部分，依現場勘查狀況及其火
      流方向（燃燒程度嚴重性），皆以六張街二四八巷十號前
      之機車群為起點向旁延燒，本案最先起火處所認係在該六
      張街二四八巷十號之機車，起火原因以人為因素（縱火）
      可能性較大，起火於機車向上延燒，機車多部燒燬，火勢
      由共同樓梯間外往內處燒，十號建物已延燒波及二樓陽台
      處，十二號建物之遮雨棚半毀，燃燒面積約十平方公尺，
      消防人員先將機車火點撲滅，再將十二號前火點撲滅，引
      導民眾下樓，消防人員接獲報案時間為七日當日二時十六
      分許，到達現場時間為當日凌晨二時二十三分許，控制火
      勢時間為二時三十三分許，撲滅時間為二時四十分許等語
      ，有該各報告書、現場圖及現場照片在卷足參。依上揭證
      人之陳述及報告書之記載，再佐以照片等證據，已足證於
      前揭時地確有於同日連續發生遭人縱火之事實，且上開由
      鑑識人員根據火災現場跡證及火流方向製作之報告書，認
      板橋市○○路○段四一六巷四七弄四二號騎樓與光復街一
      ０三號騎樓處之火災以人為因素引燃之可能性較大，且起
      火點為中山路二段四一六巷四七弄四二號前之機車，向四
      周及其他處所延燒，三重市○○街二四八巷十、十二號前
      之火災，係以六張街二四八巷十號前之機車群為起點向旁
      延燒，起火原因亦以人為因素（縱火）可能性較大等情，
      復核與被告於警詢中所供承：七日凌晨二時許，在板橋市
      ○○路○段四一六巷四七弄四二號前縱火燒毀機車，後轉
      至三重市○○街二四八巷十號前又縱火燒毀停放於該處機
      車等語相符。至於公訴人起訴書附表二，依被害人丁○○
      等人於警詢中之陳述，認於板橋市○○路○段四一六巷四
      七弄四二號騎樓與光復街一０三號騎樓處之火災有燒燬部
      分住戶之門窗、天花板、冷氣機、洗衣機等物部分，因鑑
      識人員至現場勘查所製作之上揭報告書並未有此等物品遭
      燒燬之記載，且卷附照片亦未顯示確有此等物品遭燒燬之
      情事，是被害人丁○○等人所述之此等物品之損失，因乏
      補強證據佐證，尚屬不能認定，於此敘明。
    (二)目擊證人戊○○於八十七年十一月十日偵查庭訊與被告對
      質作證時結證稱：「八十七年十月七日（筆錄漏載七日）
      凌晨一時四十分許，我在（板橋市中山）社區內巡邏，到
      中山路四一六巷四七弄與光復路口發現有火光，並看到一
      人騎機車衝出來，我就追他到中山路口，他衝過馬路，我
      無法再追，所以回頭幫忙滅火。（問：有無記下對方車號
      及衣著？）車號是二二六，前面還有英文字，機車是紅色
      的，對方穿的是花色衣服。（經提示於被告查獲時扣案之
      花色衣服照片）是的。當時滅火完就告訴來巡邏的警員，
      並沒做筆錄，一直到嫌犯在十月九日被警方抓到後，警察
      才通知我去作筆錄並指認，（嫌犯）身高不高，我可以指
      認出來（經當庭指認被告）是他沒錯」等語（見偵查卷第
      八四頁背面至第八五頁正面）。嗣於本院上訴審八十八年
      十一月二十三日調查時復結證稱：「（八十七年十月七日
      凌晨一點多在板橋中山路二段四一六巷四七弄四二號前）
      我到那時，火已著起來，他騎紅色機車衝過去，我是社區
      互助隊員，發現著火地點，看到丙○○穿花襯衫，騎紅色
      機車逃跑，我從後面追，火著起來，我又繞回來找人滅火
      ，而且他機車車號我有記起來，是ＧＧＤ－二二六號，偵
      查中還有當庭對質，不會錯的，因我們守望相助是有警方
      訓練。我確定是丙○○放火，在警局及偵查中都有對質，
      不會錯；丙○○當天有到三重放火，我不知道，是在那聽
      他自己供述才知，他不說沒人知道（三重放火）」等語（
      見本院上訴卷第九六頁正、背面、第九七頁背面）。嗣於
      本院本案審理時，本院於九十五年四月十九日依被告聲請
      傳訊證人戊○○到庭，由被告本人進行詰問，被告並未就
      證人戊○○目擊之內容進行詰問，僅質疑證人戊○○之英
      文能力，認證人應不會辨識英文字母，即無法辨識其當時
      目擊嫌犯駕駛機車之完整車號，要求證人戊○○寫出二十
      六個英文字母，經證人戊○○以對證人不公平，且先前已
      對質過，時間已隔多年，其本人係守望相助志工為由，拒
      絕被告之要求（見本院本案卷第二一八頁背面至第二一九
      頁）。又證人戊○○於八十七年十月九日二十三時許之警
      詢中原係證稱：「八十七年十月七日零時至二時許執行守
      望相助巡邏時，發現一名可疑男子神色慌張騎一部紅色機
      車匆忙離開縱火現場，我便騎乘我巡邏用之機車，跟縱這
      名可疑男子直到中山路二段口，我便返回縱火現場幫忙救
      火。我只記得車號是ＧＧＤ－二二六號紅色機車，身材瘦
      瘦，穿花色短襯衫。˙˙˙是當時我在縱火現場所看到嫌
      犯及ＧＧＤ－二二六號紅色機車無誤（經現場指認無誤）
      。（查扣之花色短襯衫）是七日縱火現場所看見犯嫌身著
      之花色短襯衫無誤」等語（見偵查卷第十頁至十一頁）。
      經查：證人戊○○於警詢、檢察官偵訊及本院上訴審就其
      當時係目擊一身著花色短襯衫之男子駕駛車號有「二二六
      」阿拉伯數字之紅色機車逃離縱火現場，其隨後追趕未果
      之基本事實，始終為一致之證述，且其於偵查中與被告對
      質時，顯係在未經任何提示之情形下，先即證稱：機車車
      號是二二六，前面還有英文字，機車是紅色的，對方是穿
      花色衣服等語（若有經提示，證人當可說出英文字母之車
      號），已見證人戊○○於距離警詢已有一個月之隔之偵查
      中所為之證言，確係其根據自己親身體驗事實之記憶所為
      之證述，且核與被告於被查獲時駕駛之車號ＧＧＤ－二二
      六號紅色機車之阿拉伯數字車號及顏色以及被告被查獲時
      扣案之花色短襯衫之特徵均屬相符（見偵查卷第五五頁至
      第五七頁、第五九頁至第六０頁），亦見證人戊○○於偵
      查中所為之證言，信而有徵。再參以被告於該次偵訊與證
      人戊○○對質時，不僅對證人戊○○之證言無爭執，復當
      即承稱：其確有於該（七）日駕駛車號ＧＧＤ－二二六號
      機車三葉紅色機車至現場縱火等語（見偵查卷第八五頁正
      、背面），而被告於該次偵訊中所述應係出於其自由意思
      ，亦見前述，則證人戊○○所為之證言應屬事實，並核與
      被告上揭之自白相符，同足以作為擔保被告於警詢及偵查
      中所為之相關自白確與事實相符之補強證據。至於被告及
      被告辯護人另雖以證人戊○○於本院本案審理時拒絕配合
      被告之要求寫出二十六個英文字母為由，質疑證人戊○○
      證言之證據價值。惟查：是否會辨識英文字母與是否會寫
      ，係屬二事，尚難以不會寫英文字母即質疑其辨識英文字
      母之初步能力，更何況，以現今汽、機車車號皆有英文字
      母之情觀之，縱不會寫英文字母卻仍能辨識汽機車英文字
      母者，實不乏其例，而證人戊○○於本院上訴審八十八年
      十一月二十三日作證時亦有說出ＧＤＤ之英文字母，復有
      筆錄在卷可查（見本院上訴卷第九六頁），且縱以證人戊○○於本院所為該部分證述非以一問一答方式，其於八十
      七年十一月十日偵查庭訊尚且未能說出機車之英文字母等
      節，而有所質疑，但證人戊○○於偵查中與被告對質時所
      為前引「車號是二二六，前面還有英文字，機車是紅色的
      ，對方穿的是花色衣服」等語，顯係在未經任何提示之情
      形下，本於自己親身體驗事實之記憶所為之證述，業見前
      述，其此次證言實具有相當之證明力，足以作為擔保被告
      於警詢及偵查中就上揭板橋市○○路○段四一六巷四七弄
      四二號前縱火案所為自白供述確與事實相符之補強證據。
      又證人戊○○於本院本案到庭作證之時日為九十五年四月
      十九日，距事發當時，已相隔逾七年之遙，其對當初目擊
      之車號已不復記憶，自屬當然，而其以已對質過，且時間
      已相隔多年為由，認被告要求對其不公平，拒絕被告要其
      寫出二十六個英文字母之要求，亦不足以減弱或降低其於
      上開偵查庭訊時憑自己尚鮮明之記憶所為涉嫌機車之阿拉
      伯數字車號之證述之證明力。被告及其辯護人以證人戊○○未能依被告要求書寫二十六個英文字母為由，質疑證人
      戊○○證言之證據證明力，亦不足採。
    (三)被告於警詢、偵查、原法院羈押庭訊時先後供承：其因婚
      姻及感情皆不如意，其中因與其前妻甲○○有些不愉快之
      事，且對八十年間之公共危險及殺人未遂等案件尚有懷恨
      ，又與女友分手，情緒失控，致為本件縱火行為等語，嗣
      於本院更(二)審調查時復先後供稱：「（問：八十年間你涉
      犯公共危險及殺人未遂罪，是否懹疑你太太甲○○檢舉？
      ）我於八十年二月四日與甲○○離婚後，跟甲○○及其二
      哥合開公司，因他們不給我薪資，我就帶汽油去找他們理
      論，甲○○報警抓我」等語及「我知道甲○○當時與其父
      母住在板橋市○○路○段四一六巷附近」等語（見本院更
      (二)卷第一四五頁至第一四六頁、第一六三頁），而被告於
      八十年間確因與甲○○感情失和導致離婚，為擬破鏡重圓
      及與其妻舅石雄飛解決財務糾紛未果，而心生憤恨，攜帶
      其所有之水果刀一把、打火機一個及寶特瓶裝之汽油二瓶
      前往臺北縣新莊市○○路二五五號與石雄飛理論且縱火，
      為警查獲，因而涉犯公共危險及殺人未遂罪，經本院於八
      十年十二月十八日以八十年度上訴字第四八０五號判決判
      處有期徒刑五年二月，褫奪公權五年，嗣經最高法院駁回
      其上訴而確定在案，有該案判決及本院被告前案紀錄表各
      一份附卷可考（前案判決見本院上訴卷第五七頁至第六一
      頁）。又甲○○（現已更名：石珮樺）係於八十年二月四
      日與被告離婚，於與被告離婚後確有與其母石張美設籍同
      住於臺北縣板橋市○○路○段四一六巷二七之三號，該門
      牌於八十七年三月二十六日經戶籍機關更正為同路段四一
      六巷二七號四樓，於九十二年九月一日再整編為中山路二
      段四一二巷三三號四樓，該址目前由甲○○之兄石雄飛居
      住，是該三址實為同一地址之事實，亦有相關戶籍謄本及
      本院囑託警方查訪之查訪表在卷可稽（見本院更(二)卷第八
      五頁、本院本案卷第二０六頁、第二三五頁至第二三七頁
      ），亦足以擔保佐證被告於警詢及偵查中所述其至板橋市
      ○○路○段四一六巷內縱火之緣由、動機非虛，核與事實
      相符，堪採為認定犯罪事實之依據。至於被告聲請傳訊甲○○，因其兄石雄飛不知甲○○現居住何處（見上開查訪
      表），而本院根據甲○○於九十五年間之現設籍戶籍資料
      ，先後函囑臺中市警察局第二分局、第三分局查明甲○○
      是否實際住於設籍地，經該二分局分別派員實際查訪，未
      查得甲○○有住於現設籍地，亦無法查得該人現居何處，
      有臺中市警察局第二分局九十五年五月二十六日中分二刑
      字第０九五００二三八三九號函檢送之查訪表、報告書、
      臺中市警察局第三分局九十五年七月十七日中分三偵字第
      ０九五００三二七七六號函檢送之職務報告書（此等報告
      書係查訪警員就親身體驗事實所為之書面陳述，係用來說
      明證人所在不明，而非用以證明被告之犯罪事實，且被告
      及其辯護人對於此等查訪表、報告書內容之真正亦無意見
      ，見本院卷第二九五頁背面）在卷足憑（見本院本案卷第
      二三一頁至第二三三頁、第二六八頁至第二六九頁），是
      被告聲請傳訊證人甲○○，尚屬不能調查之證據方法（見
      刑事訴訟法第一百六十三條之二第二項第一款）。惟上揭
      證據既已足證被告縱火當時確知甲○○及其家人之住址係
      設於臺北縣板橋市○○路○段四一六巷內，且甲○○及其
      家人當時亦係住於板橋市○○路○段四一六巷二七號四樓
      ，則甲○○之不能傳訊到庭亦不影響前揭證據之證明力。
    (四)證人辛○○於本院本案經被告辯護人、檢察官交互詰問及
      本院訊問結證稱：「八十年初認識被告，我勒戒後就沒有
      和被告住一起了，勒戒以前二、三年就沒在一起，我認識
      被告時我是住三重市○○路○段六五號五樓，我曾聽被告
      說過他前妻住哪裡，但我不知道，勒戒時警察有借提我問
      被告住那裡，我說我不知道，還有何問題因時間太久不記
      得了，我住三重市地址是頂樓加蓋，當時我戶籍是三重市
      ○○○路一九三巷十三號，力行路住處是我自己父親的房
      子，被告偶爾去那住，我勒戒回來聽家人說被告放火行為
      ，說他在我們家後面放火，我家人說樓下門常被被告打開
      ，晚上常打電話到我家，拿起電話嘻嘻嘻的聲音就放下，
      我兄弟姊妹都有接到，我勒戒回來被告有去堵我兒子補習
      班門口，我家人反對我與被告交往，我有跟被告講過，我
      去勒戒前已與被告分手，但他一直纏，被告有偷打我家鑰
      匙，後來我知道，有將鑰匙拿回來，被告會扣我機子，打
      四四四四，我知道是被告扣的，是他扣機的號碼，被告去
      堵我兒子時，我比較晚去，看到被告騎機車，戴全罩式安
      全帽，在我勒戒回來以後的被告機車是黑色，號碼不記得
      ，我們認識時他沒有用這黑色機車，他有很多機車，我沒
      有陷害被告，是被告害我，餵我吸毒，若我沒吸毒，他怕
      我會檢舉他」等語（見本院本案卷第二九０頁至第二九三
      頁）。而辛○○原名莊美雲，於八十七年三月六日改名為
      辛○○，於八十六年間曾亦設籍於臺北縣三重市○○路○
      段六五號五樓，嗣設籍於三重市○○○路一九三巷十三號
      ，九十三年間變更住址又設籍於臺北縣三重市○○路○段
      六五號五樓之事實，有辛○○之戶籍謄本在卷可考（見本
      院本案卷第一七九頁）。又依卷附之臺北縣三重市○○路
      ○段與六張街相關位置圖所示（見本院更(二)卷第二０四頁
      ），力行路一段與本件被告縱火之臺北縣三重市○○街實
      係相緊鄰。再被告於本院更(二)審時亦供稱：我女友辛○○
      ，當時住三重市○○路○段六七號五樓或六五號樓頂加蓋
      等語（見本院更(二)卷第七六頁、第一二０頁、第一四五頁
      ），顯見於被告本案縱火當時辛○○縱在勒戒處所施以觀
      察勒戒，但當時被告係知辛○○及其家人之住所係設於臺
      北縣三重市○○路○段六五號五樓之事實，亦堪以認定。
      查：由證人辛○○之證述可證，其雖未親眼目睹本案火災
      之發生，其所云之兄弟姐妹接到被告騷擾電話，固亦屬傳
      聞，但就其與被告當時已分手，但被告仍不斷糾纏辛○○
      ，被告有偷打其住處鑰匙，為其收回，其當時住所是在三
      重市○○路六五號五樓，被告亦知等情，則屬證人辛○○
      親身體驗之事實，自具有證據能力，足作為認定事實之依
      據。而證人辛○○所述於當時進入勒戒所之前，已與被告
      分手，但被告持續糾纏等節，以及前開地圖所示六張街即
      在辛○○當時住所：三重市○○路六五號五樓附近之事實
      ，復適與被告於警詢中所述：其在三重市○○街二四八巷
      十號前縱火是因女友（指辛○○）跟其分手後，一時情緒
      控制不住，因此到女友居住「附近」縱火洩恨等語，互相
      吻合，亦足以證明被告於警詢及偵查中所述其至三重市○○街二四八巷十號前縱火之緣由、動機亦屬真實，核與事
      實相符，自堪採為認定犯罪事實之依據。被告嗣翻異前詞
      ，稱：辛○○是因染上毒癮與我朋友叫小路之人在一起，
      被我撞見，才會為不利於我的證言云云，亦不足取。
    (五)綜上所述，被告於警詢、偵查及於原法院羈押庭訊時所為
      之上開自白，係其基於自己之自由意思而為之供述，應有
      證據能力，且有上揭各項可信並具有相當程度關連性之補
      強證據，得與被告之上開自白相互利用，足以擔保被告所
      為上開自白事實（含動機）之真實性，使本院獲有無合理
      可疑程度之確信，得以認定被告確有為事實欄二所示之二
      次縱火犯行。至於被告於八十七年十月九日警詢初詢中供
      稱：八十七年十月七日凌晨二時許，在板橋市○○路○段
      四一六巷四七弄四二號前縱火，是以美工刀將停放於該處
      機車其中一部輸油管切斷，使汽油漏出，三重市○○街二
      四八巷十號部分，則是將停放於該處機車其中一部之輸油
      管扯下使其漏油等語，固與其於同年十一月十日檢察官偵
      訊時供稱：「八十七年十月七日縱火二次，先將機車油管
      拉開，以衛生紙點火丟進去。最後一次是以美工刀割斷油
      管」等語，在七日當日先後二次縱火手法究竟係先切斷或
      先拉開機車輸油管方面，稍有不一致之處，此見前引供述
      自明，惟對於該二次均係以將機車輸油管與機車分離方式
      使汽油漏出再引燃汽油之基本事實供述，則無二致，被告
      此前後未盡一致之供述，應係對於當日先後二次縱火方式
      有所誤記所致，自應以被告於距離行為當時最近、記憶最
      鮮明之八十七年十月九日警詢中所述較為可採。公訴人起
      訴事實認被告就事實欄二(二)所示之縱火犯行，亦係以美工
      刀切斷機車輸油管方式為之，尚有未洽，於此敘明。
四、被告所舉不在場證明不足採之理由：
    (一)被告嗣固以：八十七年十月六日晚間至翌日凌晨其係在臺
      北縣樹林鎮游進結經營之大酒桶海鮮店內與人飲酒為辯，
      並舉證人游進結、申○○○為證。
    (二)惟查：被告於警詢及偵查中均未曾有此抗辯，且其於原審
      法院第一次調查時僅供稱：八十七年十月六日或七日凌晨
      一時許，我都和友人在喝酒云云（見原審卷(一)第七頁），
      並未能說出係與何人在何處飲酒，隨後於原審多次調查證
      據時亦未再提出此項抗辯，而係供稱：其所有之車號ＧＧ
      Ｄ－二二六號機車係出借予一綽號「阿信」之友人騎用，
      不清楚「阿信」的真實姓名，並不知道如何跟他聯絡，也
      不記得借車給他的詳細日期云云（見原審卷(一)第一一六頁
      正面），嗣於原審法院八十八年三月十五日庭訊時，始稱
      ：其所稱八十七年十月七日與其一起飲酒之人為游進結與
      申○○○二人，在大酒桶餐廳云云（見原審卷(一)第一三八
      頁背面），其如此供述已啟人疑竇。又經原審法院於八十
      八年三月二十九日期日，以隔離方式訊問及被告辯護人、
      檢察官詰問證人游進結與申○○○二人，證人游進結係證
      稱：「確實日子不記得（問：丙○○是否於八十七年十月
      六日或七日有至你樹林鎮○○街大酒桶海鮮店喝酒？）我
      是凌晨一時多要收攤時，丙○○來店內，我請他喝酒，這
      種情形有過二次，當時店內只有我、葉（翠玲）及丙○○
      三人，無其他人在場，店已打烊，大約喝到二時左右結束
      ，我們喝臺灣啤酒，每人最多喝二瓶，配花生，我沒辦法
      確定到底吃什麼，丙○○到我店喝酒詳細時間我無法確定
      ，丙○○沒有向我表示其不吃何物（如不吃魚），丙○○
      叫我『老板』」云云（見原審卷(一)第一五七頁至第一五八
      頁、第一六０頁）；證人申○○○證稱：「（問：八十七
      年十月六日或七日二天，丙○○有無至店內消費？）我們
      在凌晨一時至一時十五分左右收攤，我與老闆在店內喝酒
      ，丙○○當時騎機車來店內，我們請他喝酒，我女兒五日
      領薪水，六日早上就找不到女兒，我記得應是七日凌晨，
      當天我有向丙○○借車，返家查看女兒在家否，我借約十
      五分鐘，我女兒七日早上才將薪水給我；我們喝臺灣啤酒
      六瓶，沒有配其他菜，好像有吃花生，打烊後丙○○共來
      店內二次，一次是凌晨，一次是晚上七、八點（後改稱：
      半夜來有二次，一次是晚上七、八點，共三次），當天是
      二點半左右結束喝酒，我不知丙○○不吃魚，六日那次我
      確定沒有其他客人來的時候，店內都沒有其他人，丙○○
      叫我『姐仔』、叫老板『竹仔』，丙○○喝二瓶酒，應該
      沒有拿何菜給丙○○吃，被丙○○拒絕之事」云云（見原
      審卷(一)第一五九頁至第一六０頁）。其中證人申○○○固
      證稱：被告當日至店內飲酒應係七日凌晨云云，但所謂「
      八十七年十月」係被告辯護人主詰問時提示之事項，且八
      十七年十月七日至八十八年三月二十九日，已有五個月之
      隔，以游進結所開設之餐廳係屬每日營業時間皆有不同客
      人進出之公眾得出入之場所，證人申○○○卻對於某客人
      在五個月前某夜間在上開餐廳飲酒之顯不具有特異性之尋
      常事件，猶能記憶如此清楚，更記得特定日期，實有違常
      理，已難採信。且經核上開二證人所述被告於某夜至該餐
      廳飲酒之情形，與被告於同庭所供稱：我們從十一月六日
      晚上十二點多開始喝到十一月七日凌晨三時多（此十一月
      應皆係十月之誤繕，此見法官問話係問十月七日自明），
      當時店內樓上還有一桌客人，三人共喝六瓶啤酒，每人平
      均二瓶，有配花生，他們拿魚，我告訴他們我不吃魚，半
      夜至大酒桶餐廳被請喝酒有二次，老闆還中途離桌去做菜
      給客人吃，會計也有中途離開去結帳，他們二次請我二次
      喝酒都是這樣情形云云（見原審卷(一)第一五六頁背面至第
      一五七頁正面、第一六一頁），就當時飲酒時餐廳是否另
      還有一桌客人、飲酒時被告有無稱說其不吃魚、被告何時
      離開該店等較明顯之情節，迥然相異，若依其等於事隔五
      個月後對所謂八十七年十月六日夜間或七日凌晨被告至上
      開餐廳飲酒之事仍能記憶如此清楚，甚且記得特定日期，
      則其等之記憶能力實異乎常人，就三人均親身體驗之事實
      ，又焉會發生如上所述明顯之歧異，是證人游進結與申○○○二人之證言，實難採信。況證人申○○○經本院更(一)
      審於八十九年十二月二十七日調查時雖證稱：「（在原審
      說被告當時在餐廳吃飯，時隔這麼久你如何記得？）因為
      他有跟我借摩托車」云云（應係我有跟他借摩托車之誤繕
      ），並依被告當庭稱：要證人證明我在他們餐廳喝到二點
      多云云，證稱：我們喝酒到二點多，打烊是一點，關門是
      二點多云云，但亦證稱：（被告被懷疑放火）是被告姊姊
      、媽媽來找我，我才知道云云（見本院更(一)審卷第九六頁
      至第九七頁），則證人申○○○於原審所為證言，實有受
      到被告親人影響而為附和被告辯解之陳述之嫌，其所為證
      言自更不具有任何證據價值。再觀以被告於本院更(一)審稱
      ：要證人證明我在他們餐廳喝到二點多云云，核與其原審
      所稱：喝到七日凌晨三時多云云，亦屬相異，益見被告有
      隨證人證述內容而變更其辯解內容之傾向。是被告此部分
      辯解及證人游進結與申○○○二人之證言，應屬事後編設
      、迴護之詞，無一足取。至於被告及其辯護人於本院本案
      要求再次傳訊證人申○○○以證明七日凌晨申○○○有向
      被告借車云云（見本院本案卷第八五頁），姑不論證人申
      ○○○經本院本案傳訊未到庭，且按證人已由法官合法訊
      問，且於訊問時予當事人詰問之機會，其陳述明確別無訊
      問之必要者，不得再行傳喚；又待證事實已臻明瞭無再調
      查之必要或同一證據再行聲請，均屬不必要之調查證據方
      法，刑事訴訟法第一百九十六條、第一百六十三條之二第
      二項第三款、第四款分別定有明文。查證人申○○○業經
      原審進行法院訊問及當事人、辯護人交互詰問程序，所訊
      問及詰問之內容詳盡明確，被告及辯護人於本案要求詰問
      之事項，復屬證人申○○○於原審已有證述之事項，而其
      所為證言不具證據價值，亦見前述，被告及其辯護人聲請
      再傳訊證人申○○○，核無必要，且與刑事訴訟法第一百
      九十六條規定相違，本院認無再傳訊之必要，附此敘明。
五、監視錄影帶未予保存及扣案證物部分：
    (一)證人即承辦警員巳○○於原審法院八十八年二月八日庭訊
      時固證稱：我們是從板橋市○○路○段四一六巷縱火案聯
      防錄影帶內有類似被告之影像等語（見原審卷(一)第八六頁
      背面），惟經遍查全卷，未有此錄影帶資料，嗣經本院更
      (一)審函請臺北縣政府警察局海山分局提供該錄影帶，經該
      分局函覆略以：中山社區發展協會並無提供錄影帶，經前
      往該協會調取，被告知保全監視錄影帶均保存七天，後再
      倒帶重複使用，案發當時攝得疑似被告丙○○錄影帶已洗
      過重新使用，無法提供本分局等語，有該局八十九年九月
      二十六日海警刑字第二０二七一號函在卷可參（見本院更
      (一)卷第六八頁），嗣經本院更(二)審再行函請海山分局查覆
      何以當時未查扣該錄影帶，是否依該錄影帶內容無法確切
      指認被告涉嫌放火等情，經該分局轉請證人巳○○現服務
      之臺北縣政府警察局三峽分局函覆檢送證人巳○○出具之
      報告一份，該報告載稱：「經職於案發現場查訪現場之目
      擊者，訪查後得知係為一位騎乘ＧＧＤ－二二六號山葉紅
      色重機逃逸之人所為，經查詢車籍為犯嫌丙○○所有，並
      調閱犯嫌丙○○之口卡相片資料，後即至該社區里長服務
      處調閱路口監視器之錄影帶，在其監視錄影帶之畫面有疑
      似職所調閱之口卡照片（丙○○）資料，在其畫面一閃約
      有二秒時間出現後迅速離開，隨即不久畫面之下方即發生
      火災，職才確認追緝可疑犯嫌丙○○，嗣追緝犯嫌丙○○
      到案後，職欲前往里長處查扣監視錄影帶當證物，至該社
      區再調閱時該錄影帶已被重覆使用致影像資料已遭覆蓋」
      等語（見本院更(二)卷第九八頁，此報告書之引用非用以證
      明被告之犯罪事實，而係說明已無法查得該錄影帶），顯
      已無法取得該錄影帶進而勘驗其內容。惟證人巳○○於本
      院更(二)審亦證稱：錄影帶只看到起火，其他看不清楚，故
      未扣留保存，我並無與被告一起觀看錄影帶，被告於製作
      警詢筆錄時並不知道有錄影帶之事等語（見本院更(二)卷第
      一六七頁），而參以：在證人巳○○於原審八十八年二月
      八日庭訊稱本案有錄影帶之前，被告於先前之原審庭訊否
      認犯行時，皆未提及本案有監視錄影帶可供查證之事，嗣
      於聽聞證人巳○○之證言後，於原審亦僅係請求調取錄影
      帶勘驗，俱有筆錄在卷可查（見原審卷(一)第六頁至第七頁
      、第三二頁至第三三頁、第五六頁至第六二頁、第八六頁
      以下、第九五頁、第一一五頁至第一一七頁、第一三八頁
      至一三九頁第一五六頁至第一六一頁、卷(二)第十六頁至第
      十九頁），後於本院上訴審調查時，被告又明白供稱：「
      警察是依當時社區錄影帶而捉我的，（問：當時有無錄影
      帶？）我不知道，是聽他們說依社區錄影帶捉我的」云云
      （見本院上訴卷第第五六頁正面），又稱：「社區錄影帶
      ，他們說有錄到我，我要求對方提錄影帶」云云（見本院
      上訴卷第一一０頁正面），顯見被告原於警詢及偵查中根
      本不知亦未見到證人巳○○所稱之本案監視錄影帶，其係
      自證人巳○○於原審證述有監視錄影帶後，始知有錄影帶
      之事，證人巳○○所為：無與被告一起觀看錄影帶，被告
      於製作警詢筆錄時並不知道有錄影帶之事等語，應確屬實
      情，堪以採信。被告嗣於本院更(一)審以後變異前詞，改辯
      稱：我在海山分局有見過社區監錄影帶，我與警員在海山
      分局一同觀看該社區監視錄影帶，車牌可清楚看到，我跟
      警察說那個騎機車的不是我云云（見本院更(一)卷第六四頁
      、本院更(二)卷第一六四頁至第一六五頁），顯屬被告於獲
      知本案因承辦警員巳○○疏未查扣監視錄影帶，並於本案
      經最高法院第一次發回後，為圖卸刑責，故為捏造虛構之
      語，殊非可採。又警方未保存該監視錄影帶，於證物之保
      存上固稍有瑕疵，惟此不影響前揭積極證據之證明力，於
      此敘明。
    (二)扣案之美工刀一支，經原審法院送請法務部調查局鑑定結
      果，未發現有殘留汽油成分，有該局八十七年十二月三十
      日陸字第八七０九五三二七號檢驗通知書一份附卷可稽
      （見原審卷(一)第四四頁），而該美工刀係警方於被告放火
      行為後二日即八十七年十月九日二十時許查獲被告時，於
      其所攜帶之帆布袋內所扣得，並非於被告犯罪時當場查扣
      者，被告於原審及本院亦否認以有此扣案之美工刀為本件
      放火行為，是固難確認扣案之美工刀即係被告於八十七年
      十月七日為縱火行為所使用之同一把美工刀，惟此亦不影
      響有前揭補強證據足以擔保其真實性之被告於警詢及偵查
      中所供稱：其有以美工刀割斷機車之輸油管使油漏出後再
      以打火機引燃衛生紙點火等語之證明力，亦附此敘明。
六、被告本件縱火犯行有放火燒燬現供人使用住宅及殺人之不確
    定故意之認定：
    被告於偵查中坦承有本案縱火犯行之時，固否認有殺人之犯
    意（見偵查卷第六九頁正面），惟按刑法第十三條第一項明
    定：行為人對於構成犯罪之事實，明知並有意使其發生者為
    故意。同條第二項明定：行為人對於犯罪之事實，預見其發
    生，而其發生並不違背其本意者，以故意論。前者學理上謂
    為意欲主義，後者謂為容認主義，但不論其為「明知」或「
    預見」，皆為故意犯主觀上之認識，只是程度強弱有別，行
    為人有此認識進而有「使其發生」或「任其發生」之意，則
    形成犯意，前者為確定故意、直接故意，後者為不確定故意
    、間接故意，但不論其為確定故意或不確定故意，其「明知
    」或「預見」乃在犯意決定之前，至於犯罪行為後結果之發
    生或未發生，則屬因果關係問題，因常受有物理作用之支配
    ，非必可由行為人「使其發生」或「任其發生」，故犯意之
    認識與犯罪之結果為截然不同之概念，不容混淆（最高法院
    九十年度臺上字第七九六四號判決意旨參照）。經查：依偵
    查卷及原審卷附之現場照片所示及上揭調查報告書所載，再
    佐以被害人丁○○等人之證言，本案火災發生時間，正係深
    夜，上開二處之建物皆屬有人居住之住宅區，火災撲滅後，
    原停放於上揭二處住宅騎樓處之機車均燒燬僅剩車體骨架，
    中山路四一六巷四七弄四二號樓梯間亦遭火勢波及，光復街
    一０三號住宅大樓外牆被燻黑，三重市○○街二四八巷十號
    、十二號共同樓梯間同遭火勢波及，由該共同樓梯間由外往
    內燒，已延燒至十號建物二樓陽台、十二號之遮雨棚，嗣經
    消防人員撲滅，引導建物內居民下樓（見偵查卷第四五頁以
    下、原審卷第一七二頁、第一七三頁、第一七九頁以下、第
    一九三頁、第一九四頁、第一一頁），是足見上開二處之火
    勢均甚為猛烈，不僅騎樓處之機車完全燒燬，且大火皆有沿
    樓梯間向上延燒之勢，時值深夜，該等屬住宅之建物內又皆
    居住有人，若非經消防人員及時趕至現場撲滅已燃燒甚為猛
    烈之火勢，該二處火勢於客觀上實皆有繼續向上竄燒進而燒
    燬住宅並造成人命死亡結果之可能性，是應認被告前揭放火
    行為在客觀上皆有發生上開建物住宅燒燬及內中居民死亡之
    具體危險。又被告本案縱火方式，皆係切斷或拉斷停於現供
    人使用住宅騎樓下之機車輸油管，使汽油漏出，再點燃汽油
    ，業見前述，因被告施以縱火之機車係停放於現供人居住之
    住宅騎樓處，該等騎樓處亦停放有多部機車，且該等機車皆
    在上開二處住宅區大樓出入口樓梯間前方近處，此見卷附之
    火災現場照片及現場圖自明（見原審卷(一)第十七頁以下），
    汽油復屬易燃且極易延燒之物質，機車本身之油箱又存有大
    量之汽油，一旦對停於騎樓下之機車施以縱火行為，而其旁
    復停有多輛機車，極可能因汽油延燒，引起大火，並經由樓
    梯間延燒至該騎樓處所在之現供人使用之住宅內，更可能因
    供住宅內住戶逃生之樓梯間為大火所阻，致使住宅內原尚在
    熟睡之居民難以或不及逃生，為大火延燒而至或為可足以致
    人於死之濃煙所嗆，而造成人命死亡之結果，根據社會多年
    來不斷發生之於住宅區騎樓下機車縱火造成重大傷亡事件，
    此亦應係本案發生當時普通一般人社會經驗所可認知者，而
    本案上揭建物皆屬有人居住之住宅建物，一般人自該等建物
    外觀觀之，亦可明瞭，此見卷附照片自明，被告係具有常識
    之成年人，且其於八十、八十一年間甫因前述縱火案件，經
    法院判處成立殺人未遂罪確定，有前引判決書及前科紀錄可
    稽，被告於偵查中亦供承：「（放火燒的機車均是擺在樓下
    騎樓間）是的，房子裡一般都會住人，（發生火災是否有可
    能發生死亡危險性？）有可能」等語，益見被告主觀上對以
    上揭方式縱火，極可能會造成被縱火機車所在騎樓處之住宅
    建物燒燬及人命死亡之結果，本有所認識、預見，其猶不顧
    此等結果可能發生之危險性，仍以上揭方式縱火，則被告於
    縱火之始，應有縱使因延燒及撲滅不及而造成上開機車所在
    騎樓處之住宅燒燬及人命死亡之結果亦不違反其本意之放火
    燒燬現供人使用住宅及殺人之不確定故意，應堪以認定，被
    告所辯：無燒燬住宅及殺人之犯意，不足採信。
七、綜上所述，本件事證明確，被告上揭所辯各節，要係事後畏
    罪編設飾卸之詞，不足採信，其於本院更(二)審辯論時所稱：
    若法院認我犯罪，請以公共危險判我三年六月，不要以殺人
    罪判我罪刑云云（見本院更(二)卷第二０二頁），亦屬欲避重
    就輕之詞，均無足取，其前揭縱火之公共危險及殺人未遂犯
    行，均洵堪認定。
貳、論罪科刑部分：
一、核被告前揭縱火行為，均係犯刑法第二百七十一條第二項、
    第一項之殺人未遂罪與同法第一百七十三條第三項、第一項
    之放火燒燬現供人使用住宅未遂罪。而放火罪原含有毀損性
    質在內，放火燒燬他人住宅損及其他機車、小客車等物，自
    無兼論毀損罪之餘地（參照最高法院二十九年度上字第二三
    八八號判例）。
二、被告行為後，原刑法第五十六條連續犯之規定，業已刪除，
    並於九十五年七月一日施行，此刪除雖非犯罪構成要件之變
    更，但顯已影響被告本案刑罰之法律效果，自屬法律有變更
    ，依修正後刑法第二條第一項前段規定，比較新、舊法結果
    ，仍應適用較有利於被告之行為時法律即舊法論以連續犯（
    最高法院九十五年第八次刑事庭會議決議參照）。被告先後
    二次放火燒燬現供人使用住宅未遂、殺人未遂犯行，均時間
    緊接，手法雷同，各觸犯犯罪構成要件相同之罪名，顯均係
    基於概括犯意反覆實施，為連續犯，皆依修正前刑法連續犯
    之規定，各論以一連續放火燒燬現供人使用住宅未遂罪及一
    連續殺人未遂罪，並就該各罪法定刑之有期徒刑部分加重其
    刑（死刑、無期徒刑部分，依法不得加重）。被告以一放火
    行為，同時觸犯該二罪名，屬一行為觸犯數罪名之想像競合
    犯，應從一重之殺人未遂罪處斷（刑法第五十五條規定之想
    像競合犯部分未有實質之修正，不生新舊法比較問題）。
三、被告有如事實欄一所示之犯罪科刑及有期徒刑執行完畢之紀
    錄，有本院被告前案紀錄表一份附卷可稽，其於五年以內再
    故意犯本件有期徒刑以上之罪，不論依九十五年七月一日修
    正生效前之刑法第四十七條或修正後之同法第四十七條第一
    項規定，均構成累犯，對被告而言並無有利或不利之情形，
    依現行刑法第二條第一項前段規定，應依修正前刑法第四十
    七條規定，論以累犯，就其所犯從一重處斷之殺人未遂罪之
    有期徒刑部分遞加重其刑（死刑、無期徒刑部分依法不得加
    重）。又刑法未遂犯之規定，於九十四年二月二日亦經修正
    公布，於九十五年七月一日生效施行，其中修正前刑法第二
    十六條前段規定：未遂犯之處罰，得按既遂犯之刑減輕之」
    ，移置於同法第二十五條第二項，規定為：「未遂犯之處罰
    ，˙˙˙並得按遂犯之刑減輕之」，此一修正僅屬文字與條
    文條項之修正變動，不影響刑罰之法律效果，不生「行為後
    法律有變更」之問題，對未遂犯減輕部分，應適用現行刑法
    第二十五條第二項規定。查被告已著手實行殺人之行為而不
    遂，依現行刑法第二十五條第二項之規定減輕其刑，並依法
    先加後減之。
四、被告不符合自首要件之說明：
    (一)按對於未發覺之罪自首而接受裁判者，減輕其刑，九十五
      年七月一日修正施行前之刑法第六十二條前段固定有明文
      （修正後條文將自首之必減輕改為得減輕。若被告本案符
      合自首要件，依現行刑法第二條第一項前段之規定，應適
      用最有利於行為人之法律即修正前之刑法第六十二條規定
      ）。而該條文所謂發覺，非以有偵查犯罪權之機關或人員
      確知其人犯罪無誤為必要，而於對其發生嫌疑時，即得謂
      已發覺，且此項對犯人之嫌疑，以有確切之根據得為合理
      之可疑者，即足當之（最高法院七十二年臺上字第六四一
      號判例意旨參考）。又自首以對於未發覺之罪投案而受裁
      判為要件，如案已發覺，則被告縱有陳述自己犯罪之事實
      ，亦祇可謂為自白，不能認為自首。而連續犯依刑法第五
      十六條規定既以一罪論，則連續犯罪之一部經發覺後，被
      告再行供出他部，仍為自白，而非自首（最高法院八十四
      年度臺上字第五五五三號判決意旨參照）。
    (二)經查：依卷附之臺北縣警察局海山分局執行逕行搜索結果
      報告書所載，警方人員係於八十七年十月九日二十時二十
      分許在桃園縣龜山鄉楓樹坑十八號查獲被告，當場扣得被
      告所有車號ＧＧＤ－二二六號機車等物（見偵查卷第三頁
      ），證人即警員巳○○於原審證稱：在查獲被告前，有接
      獲線報被告機車出現在火災現場，再從被告女友（指辛○○）之聯絡電話得知被告在桃園而抓到被告，我們依據機
      車車號來判定嫌犯為何人，警詢中一開始被告沒有承認，
      直到我們突破他的心防，被告才供出犯行等語（見原審卷
      (一)第八六頁背面、第八七頁正面、背面）；證人即警員何
      孟忠於原審亦證稱：「我們主要是根據機車車號追緝到被
      告。我們之所以會追查到被告是因縱火專案，抓到被告時
      ，從被告身上查到安非他命，縱火案尚在懷疑中。（機車
      車號何人提供？）是民眾提供給我同事，再由同事告訴我
      ，我同事說是計程車司機提供線報給他。縱火專案的嫌犯
      只有被告丙○○一人」等語（見原審卷(一)第八八頁背面、
      第八九頁正面、背面），於本院上訴審證稱：「（如何捉
      到丙○○﹖）事隔一年多，好像是一部計程車司機或社區
      連防的報案，告訴我們車號，再依此車號查到被告的，而
      他女友因吸安在地檢勒戒，我們有去借訊，從他女友處獲
      得情報逮捕他的」等語（見本院上訴卷第一一０頁背面）
      。證人辛○○於本院本案作證時，雖對於其當時在勒戒處
      所執行經警方借提時，是否有對警方陳述被告當時行蹤及
      警方詢問何種問題等細節，已不復記憶，並證稱：警方問
      我被告住哪裡，我說不知道等語，但亦證實於本案縱火案
      件發生後，警方有借提辛○○追查被告下落（見本院本案
      卷第二九０頁背面至第二九一頁正面），亦見證人巳○○
      、何孟忠所證述其等因線報提供嫌犯機車車號，鎖定被告
      ，乃借提詢問當時在勒戒處所勒戒之辛○○追查被告下落
      之證述，係屬事實。再依被告於原審所供稱：「（車號Ｇ
      ＧＤ－二二六號機車是否為你所使用﹖）是的」、「（八
      十七年十月九日你如何為警查獲﹖）警察當天著便服，一
      抓到我就說三重、板橋之縱火案是我做的」、「我還沒被
      抓到之前，警方就認定做案之人是我」等語（見原審卷(一)
      第五七頁正、背面、第一一六頁背面），更顯示於查獲被
      告當時，警員已根據線報鎖定被告涉嫌本案縱火犯行，始
      會有此等問話。綜上，實足證有偵查權限之警員巳○○、
      何孟忠於逮捕被告之前，縱不能認定已確知被告係本案縱
      火案件之犯罪行為人無誤，但其等根據線報提供之被告機
      車車號，早已合理懷疑被告涉及事實欄二(一)所示之縱火案
      件，進而鎖定被告為該縱火案件之嫌犯，始會繼續向辛○○追查被告下落，並於逮捕被告後追問被告是否有為事實
      欄二(一)所示之縱火案件，則縱使被告嗣於警詢中自承有為
      前開二件縱火犯行，揆諸前揭說明，均應認偵查犯罪之人
      員在被告自承其係上開二件縱火案件行為人之前已發覺被
      告涉犯事實欄二(一)所示之縱火犯罪事實，被告嗣於警詢中
      自自縱火犯行，核與前揭自首要件不合。被告辯護人所辯
      被告符合自首要件云云，亦不足取。
五、爰審酌被告有前述殺人未遂犯行，經執行完畢，猶不知悔改
    ，僅因懷恨前妻及與女手分手之個人感情糾葛，即咨意縱火
    ，罔顧公共安全，犯罪所生之危害重大，及於原審及本院歷
    次審理時狡飾犯行之態度等一切情狀，仍量處有期徒刑捌年
    陸月，並依其犯罪之性質認有宣告褫奪公權之必要，且因被
    告本案宣告刑為有期徒刑八年六月，不論依修正前之刑法第
    三十七條第二項或修正後之同條項規定，皆得宣告褫奪公權
    一年以上十年以下，而前述有關累犯及連續犯之規定，復皆
    係適用修正前之刑法，依從刑係附屬於主刑，除法律有特別
    規定者外，依主刑所適用法律之原則（最高法院九十五年五
    月二十三日刑事庭第八次會議決議意旨參照），應適用修正
    前刑法第三十七條第二項之規定，諭知被告褫奪公權四年。
    至於扣案之美工刀一支、打火機五個及裝汽油空瓶一個等物
    ，雖係被告所有，惟依被告於原審及本院供述，並非供其本
    件放火犯行罪之用，且亦查無其他證據證明確係供被告犯本
    件犯罪所用之物，又非屬違禁物，爰不予宣告沒收。另被告
    用以切斷事實欄二(一)所示機車輸油管之美工刀一支，因未扣
    案，且無證據足證該物現尚存在而未滅失，復非屬違禁物，
    為免日後執行之困擾，本院認無宣告沒收之必要，於此敘明
    。
參、不另為無罪諭知部分：
一、公訴意旨另略以：被告分別於八十七年十月四日凌晨二時許
    在臺北縣三重市新華社區，及於同年月五日八時許在臺北縣
    板橋市○○路○段四一六巷二五號前，同以將機車輸油管扯
    下後使汽油漏出，再以打火機引燃衛生紙點火之方式縱火，
    各燒燬機車一部、行道樹，因認被告此二次縱火行為，亦涉
    犯刑法第二百七十一條第二項、第一項之殺人未遂罪與同法
    第一百七十三條第三項、第一項之放火燒燬現供人使用住宅
    未遂罪等罪嫌等語。
二、按犯罪事實應依證據認定之，無證據不得認定犯罪事實，刑
    事訴訟法第一百五十四條第二項定有明文。又檢察官就被告
    犯罪事實，應負舉證責任，並指出證明之方法，同法第一百
    六十一條第一項亦有明文規定。因此，檢察官對於起訴之犯
    罪事實，應負提出證據及說服之實質舉證責任。次按刑事訴
    訟法上所謂認定犯罪事實之證據，係指足以證明被告確有犯
    罪行為之積極證據而言，該項證據必須適合於被告犯罪事實
    之認定，始得採為斷罪之資料（最高法院六十九年臺上字第
    四九一三號判例意旨參照）。如未能發現相當證據，或證據
    不足以證明，自不能以推測或擬制之方法，以為裁判基礎（
    最高法院四十年臺上字第八六號判例意旨參照）。且認定不
    利於被告之事實，須依積極證據，苟積極證據不足為不利於
    被告事實之認定時，即應為有利於被告之認定，更不必有何
    有利之證據（最高法院三十年上字第八一六號判例意旨參照
    ）。而認定犯罪事實所憑之證據，無論係直接證據或間接證
    據，其為訴訟上之證明，須於通常一般之人均不致有所懷疑
    ，而得確信其為真實之程度者，始得據為有罪之認定，倘其
    證明尚未達到此一程度，而有合理之懷疑存在，本諸無罪推
    定原則，自應為被告無罪之諭知（最高法院七十六年臺上字
    第四九八六號判例意旨、九十二年度臺上字第二五七０號判
    決意旨參照）。次按刑事訴訟法第一百五十六條第二項規定
    ：「被告或共犯之自白，不得作為有罪判決之唯一證據，仍
    應調查其他必要之證據，以察其是否與事實相符」；其立法
    目的乃欲以補強證據擔保自白之真實性；亦即以補強證據之
    存在，藉之限制自白在證據上之價值。而所謂補強證據，則
    指除該自白本身外，其他足資以證明自白之犯罪事實確具有
    相當程度真實性之證據而言。雖其所補強者，非以事實之全
    部為必要，但亦須因補強證據與自白之相互利用，而足使犯
    罪事實獲得確信者，始足當之（最高法院七十四年臺覆字第
    一０號判例意旨參照）。從而，被告雖經自白，苟查無補強
    證據足資擔保其真實性，該自白根本失其證據之證明力，不
    得採為判斷事實之根據（最高法院七十四年臺覆字第一０號
    判例及四十六年臺上字第八０九號判例意旨參照）。又被告
    自白出於任意性，與其自白需補強證據擔保其真實性，二者
    非屬一事，僅證明被告之自白係出於任意性，非即足以證明
    該自白事實之真實性。蓋若僅證明被告之自白非出於強暴、
    脅迫、利誘、詐欺、或其他不正之方法所取得，仍屬於自白
    之範疇；而補強證據則重其自白之真實性，必足以證明自白
    之犯罪確非虛構，擔保其與事實相符，方能符合發現實質真
    實之立法意旨，二者之證明力截然有別，不容混淆。故僅足
    以證明被告自白之任意性，而查無其他補強證據足以證明其
    自白真實性時，該自白仍不得遽採為有罪判決之基礎。
三、經查：
    (一)就被告於警詢及偵查中自白其曾於八十七年十月四日凌晨
      二時許，在臺北縣三重市○○○區○路段不清楚），以將
      機車輸油管扯下後使汽油漏出，再以打火機引燃衛生紙點
      火之方式縱火部分（見偵查卷第六頁、第六八頁背面至第
      六九頁正面、第八五頁背面，另見上開聲羈卷同頁數），
      遍查全卷，並無任何被害人或目擊證人之證言可資佐證，
      且經原審函詢臺北縣消防局，亦查無當日凌晨二時許有因
      上述新華社區發生火災而出勤或報案之紀錄，有該局八十
      八年四月七日八八北縣消調字第０三一一八號函附卷可證
      （見原審卷(一)第一六六頁），是除被告上揭自白外，並無
      任何補強證據足以擔保被告所為該部分自白之真實性，揆
      諸前揭說明，被告所為該部分自白，即根本失其證據之證
      明力，不得採為判斷事實之根據。
    (二)被告於原審及本院歷次審理均矢口否認其有於八十七年十
      月五日八時許，在臺北縣板橋市○○路○段四一六巷二五
      號前，同以將機車輸油管扯下後使汽油漏出，再以打火機
      引燃衛生紙團，丟至漏出汽油點火之方式縱火，於原審辯
      稱：十月五日當時我是買機油幫浦，才經過該巷，沒有丟
      東西云云（見原審卷(一)第五七頁正面、第六二頁正面），
      於本院本案審理時復改稱：我當時未經過該處云云（見本
      院本案卷第二九三頁正面）。經查：被告警詢及偵查中固
      自白其曾於八十七年十月五日八時許，在臺北縣板橋市○○路○段四一六巷二五號前，同以將機車（車號不詳）輸
      油管扯下後使汽油漏出，再以打火機引燃衛生紙點火之方
      式縱火（見偵查卷第六頁、第六八頁背面至第六九頁正面
      、第八五頁背面，另見上開聲羈卷同頁數），惟經原審函
      詢臺北縣消防局，查無當日八時許有因上址發生火災而出
      勤或報案之紀錄，有該局八十八年四月七日八八北縣消調
      字第０三一一八號函附卷足稽（見原審卷(一)第一六六頁）
      。另證人闕英一於八十七年十月九日二十三時許之警詢中
      固證稱：「目前擔任板市中山社區發展協會守望相助隊巡
      邏隊員。八十七年十月五日早上我要去板市○○路○段二
      一六巷內美而美早餐店買早點，路過該巷二五號前時，發
      現一位不詳男子行跡可疑，匆忙騎一部機車離開縱火現場
      ，我跟縱該名男子至中山路二段四一六巷時就不見該名男
      子。這名男子騎著一部車號ＧＧＤ－二二六號紅色重機車
      ，身材瘦，穿花色短襯衫及藍色長褲。我於八十九年十月
      九日二十三時許至埔墘派出所經我親自指認（被告）是在
      五日縱火現場那位嫌犯及該部ＧＧＤ－二二六號紅色重機
      車沒錯，（查扣之花色短襯衫及藍色長褲）是當時五日在
      縱火現場嫌犯丙○○所穿著衣褲沒錯」等語（見偵查卷第
      二二頁至第二三頁）；嗣於原審經檢察官及被告辯護人交
      互詰問，並與被告對質，證人闕英一亦結證稱：「當時是
      八十七年十月五日早上八時許，我在板市○○路○段四一
      六巷美而美早餐買早餐時，見到在庭被告鬼鬼祟祟地在板
      橋中山路二段四一六巷二五號前丟東西，我從後面跟縱他
      ，看他騎乘ＧＧＤ－二二六號機車離去，我回頭看到被他
      丟東西的地方已起燃燒」、「在四一六巷內有一機車修理
      行，但上午八時許尚未開門營業」、「當時他的臉，我看
      不清楚，我是先記下嫌犯騎乘機車之車號、顏色並主動告
      訴警方，警方依我所指才循線查獲到被告」、「五日當天
      我只是口頭告訴警方我所見到情形．一直到十月九日警方
      抓到嫌犯才要我至警局製作筆錄」、「當時我看到騎乘Ｇ
      ＧＤ－二二六號機車之嫌犯在案發現場鬼鬼祟祟地前丟出
      一個東西往他前妻住處樓下大門口，˙˙˙他的機車車牌
      號碼我已記在腦子裏，當時我看到被丟東西的地方有煙冒
      出來至四、五層樓高，我再回到原來現場時，火已經被附
      近居民撲滅，不過已有四、五台機車被燒」、「我當時在
      美而美買早餐，離我三十公尺左右處看見嫌犯剛剛好丟出
      一個東西，我才特別注意這個人，他丟完東西就騎乘他的
      機車離去，我也就騎我的機車跟在他後面約六十公尺左右
      ，並記下他的車號，˙˙˙我當時確有看到那名嫌犯有丟
      東西出去的動作，但何物，我並不知道」、「（當時你見
      到嫌犯騎乘機車是否即為此部？提示偵查卷第五九頁照片
      ）是的，車牌也是，沒錯」、「我在後面追，在三分鐘內
      就聽到有爆炸聲響」、「十月五日那天，火並沒有燒到附
      近房子之外觀，只有燒到機車，而機車與房子間沒有任何
      距離」、「機車停在騎樓外之紅磚人行道上」等語（見原
      審卷卷(一)第五八頁背面至第六一頁背面）。惟查：證人闕
      英一雖始終證稱：其於八十七年十月五日八時許，有見到
      駕駛車號ＧＤＤ－二二六號紅色機車之人在板橋中山路二
      段四一六巷二五號前丟東西，該處隨即起火等語，但其所
      述：被丟東西的地方有煙冒出來至四、五層樓高，有四、
      五台機車被燒，在三分鐘內就聽到有爆炸聲響等語，核與
      證人即警員巳○○於原審證稱：「（八十七年十月五日八
      時許在板橋市○○路○段四一六巷二五號前）係被燒到一
      顆樹」等語（見原審卷(一)第八九頁正面），及證人賴圳校
      於警詢中證稱：僅燒到路旁一棵樹等語（見偵查卷第十四
      頁背面），頗有歧異。若如證人闕英一所述：被丟東西的
      地方有煙冒出來至四、五層樓高，有四、五台機車被燒云
      云，足見當時火勢亦頗為猛烈，且有四、五台機車被火勢
      波及，依常理，該處遭火勢波及之人理應會報警調查，警
      察縱未查明受損機車車主為何人，亦應會見到現場有機車
      被燒受損之情形，則焉會有「燒四、五台車」與「僅燒到
      一棵樹」如此情況迥然不同之差異，是證人闕英一證言之
      可憑信性，即值得存疑，就當時上址究竟有無發生火災及
      火勢如何，其所為證言尚難認適合作為被告前揭自白之補
      強證據，而得與被告之自白相互利用，使本院得有被告確
      有為該次縱火犯行之確信。又證人巳○○、賴圳校固證稱
      ：有燒到一棵樹云云，但觀以偵查卷第五二頁所附之該樹
      照片，並無法明確看到有何經火燃燒之明顯跡證（該樹水
      泥底座偏灰黑色，無法證明係原色或遭火燻黑），且由該
      照片亦可見附近地面並無何有經火燃燒之明顯痕跡，更無
      機車被燃燒或機車輸油管被拉下之影像，若依該二證人所
      述當日係及時撲滅火勢，僅燒到一顆樹，則何部機車輸油
      管遭拉下漏油，應屬當時現場可以明確且極易查明之事實
      ，與前揭事實欄二所示之火災現場均已遭大火完全破壞之
      情形不同，如何會僅有一棵樹之照片，而無任何足以顯示
      現場有遭人縱火跡證之影像，是證人巳○○、賴圳校之證
      言亦均有瑕疵，亦不足以作為擔保被告所為其於五日當日
      有縱火行為之自白確屬真實之補強證據。此外，檢察官亦
      始終未提出其起訴書所記載當時有機車遭燒燬之任何證據
      。既查無適合之補強證據足以證明被告所為之此部分自白
      確與事實相符，則被告所為該部分自白，亦根本失其證據
      之證明力，不得採為判斷事實之根據。
    (三)綜上，因欠缺適合之補強證據，被告所為有上開二次縱火
      行為之自白，失其證據證明力。此外，復查無積極證據足
      資證明被告有此二次縱火之殺人未遂及放火燒燬現供人使
      用住宅未遂之犯行，被告此等部分犯罪應屬不能證明。惟
      因公訴意旨認被告此等部分犯嫌，與前開論罪之同一罪名
      犯罪部分，均有連續犯之裁判上一罪關係，爰不另為無罪
      判決之諭知。
肆、撤銷改判之理由：
一、原審據以對被告論罪科刑，固非無見，惟查：
    (一)原審理由欄僅認定被告本案縱火行為有不確定之殺人故意
      ，而未認定被告有放火燒燬現供人使用住宅之不確定故意
      （見原審判決第三頁(四)最後二行），且就被告有殺人及放
      火燒燬現供人使用住宅之不確定故意，未於事實欄為明確
      之認定記載，並就本判決事實欄二(一)所示之被告縱火犯行
      之點火行為地，記載為「板橋市○○路○段四一六巷四二
      號」，漏載「四七弄」，均有未洽。
    (二)被告之警詢筆錄應係警員依被告自己自由意思之供述而為
      記載，且經調查結果核與事實相符，自得採為認定被告犯
      罪事實之證據，其理由已如前述，原審以警員製作被告警
      詢筆錄時未同時錄音，且該筆錄係警員事先製作後，再由
      被告照筆錄之記載為形式上之問答，而認該警詢筆錄難採
      為不利被告之證據云云，並係依被告於距事發當時較遠之
      八十七年十一月十日檢察官偵訊時之供述為認定事實之基
      礎，亦有未合。
    (三)被告以一放火行為，同時觸放火燒燬現供人使用住宅未遂
      罪與殺人未遂罪，係一行為觸犯數罪名，屬想像競合犯，
      原審認被告所犯此二罪間係具有方法結果之牽連犯關係，
      其論斷亦有未當。
    (四)本案係有偵查犯罪之人員在被告自承其係本案犯縱火案件
      行為人之前已發覺被告涉犯本案部分縱火事實，被告於警
      詢中自自縱火犯行，核與前揭自首要件不合，亦見前述，
      ，原審判決認被告係自首亦有違誤。
二、綜上，被告上訴意旨否認犯罪，固無理由，惟原判決既有上
    述可議之處，自應由本院予以撤銷改判。
據上論斷，應依刑事訴訟法第369 條第1 項前段、第364 條、第
299 條第1 項前段，刑法第2 條第1 項前段、第271 條第2 項、
第1 項、第173 條第3 項、第1 項、第55條、第25條第2 項、修
正前刑法第56條、第47條、第37條第2 項，判決如主文。
本案經檢察官姜貴昌到庭執行職務。
中    華    民    國    95    年    9     月    13    日
                  刑事第九庭    審判長法  官  官有明
                                      法  官  周盈文
                                      法  官  王復生
以上正本證明與原本無異。
如不服本判決，應於收受送達後十日內向本院提出上訴書狀，其
未敘述上訴之理由者並得於提起上訴後十日內向本院補提理由書
（均須按他造當事人之人數附繕本）。
                                      書記官  王宜玲
中    華    民    國    95    年    11    月    17    日
附錄：本案論罪科刑法條全文
刑法第271條
殺人者，處死刑、無期徒刑或 10 年以上有期徒刑。
前項之未遂犯罰之。
預備犯第 1 項之罪者，處 2 年以下有期徒刑。
刑法第173條
放火燒燬現供人使用之住宅或現有人所在之建築物、礦坑、火車
、電車或其他供水、陸、空公眾運輸之舟、車、航空機者，處無
期徒刑或7年以上有期徒刑。
失火燒燬前項之物者，處 1 年以下有期徒刑、拘役或 5 百元以
下罰金。
第 1 項之未遂犯罰之。
預備犯第 1 項之罪者，處 1 年以下有期徒刑、拘役或 3 百元以
下罰金。


司法院資訊處製作；財團法人民間司法改革基金會備份。
